臺灣高等法院臺南分院刑事判決     
                                    110年度上易字第382號
上  訴  人  臺灣臺南地方檢察署檢察官
上  訴  人  
即  被  告  杜佩芬



選任辯護人  凃禎和律師
上列上訴人因被告詐欺案件，不服臺灣臺南地方法院109年度易
字第442號中華民國110年4月22日第一審判決（起訴案號：臺灣
臺南地方檢察署109年度偵字第422號），提起上訴，本院判決如
下：
    主  文
原判決撤銷。
杜佩芬犯詐欺取財罪，共十一罪，各處如附表一主文欄所示之刑
。應執行有期徒刑玖月，如易科罰金，以新臺幣壹仟元折算壹日
。
    事  實
一、杜佩芬係址設臺南市○區○○路000號0樓「○○牙醫診所」（醫
    事機構代碼0000000000）及○○區○○○街000號0樓「○○○牙醫診
    所」（醫事機構代碼0000000000）之負責醫師，為從事醫療
    業務之人，並與衛生福利部中央健康保險署（下稱健保署）
    簽訂「全民健康保險特約醫事服務機構合約」，而為健保署
    特約醫事服務機構，受託辦理全民健康保險（下稱全民健保
    ）醫療業務。杜佩芬明知特約醫事服務機構在辦理全民健保
    之醫療業務時，保險對象應親自就診，並應將就診日期、主
    訴、檢查項目及結果、診斷或病名、治療、處置或用藥及其
    他情形，據實填載於病患病歷，復按實際診療情形向健保署
    申報領取健保醫療費用，竟意圖為自己不法所有，基於行使
    業務登載不實準文書及詐欺取財之犯意，於附表一所示之申
    報日期，分別在上開2診所內，利用電腦及附表一所示之全
    民健保被保險人（病患）之相關資料，製作如附表一所示之
    不實就醫電磁紀錄，再透過連線申報方式，按月將如附表一
    所示之虛報點數（費用），傳輸至健保署申領醫療費用而行
    使之，使健保署陷於錯誤，依上開不實就醫電磁紀錄給付如
    附表一所示之金額，共計詐得健保醫療給付新臺幣（下同）
    158,951元，足生損害於健保署對於醫療給付費用審查核發
    作業之正確性及就醫大眾之權益。嗣經健保署發覺杜佩芬上
    開異常申報醫療費用情事，並派員實地訪查後，始查悉上情
    。
二、案經健保署函送臺灣臺南地方檢察署檢察官偵查起訴。
    理  由
壹、證據能力部分：
一、按被告以外之人於審判外之言詞或書面陳述，除法律有規定
    者外，不得作為證據，刑事訴訟法第159條第1項定有明文。
    查證人邱玟俊、劉光明之訪談紀錄，經辯護人爭執其證據能
    力（見本院卷第93頁），而本院復查無有何例外得賦予證據
    能力之情形，依前揭規定，應認無證據能力。
二、其餘本判決下列所引用被告以外之人於審判外之言詞及書面
    陳述，檢察官、被告及辯護人於本院審理時均表示不爭執其
    證據能力，同意作為證據等語（見本院卷第93頁），本院審
    酌上開證據資料製作時之情況，並無違法不當或證明力明顯
    過低之瑕疵，認為以之作為證據應屬適當，依刑事訴訟法第
    159條之5第1項之規定，應認前揭證據資料有證據能力。
三、至本判決所引用之非供述證據，亦查無非法或不當取證之情
    事，復為證明本件犯罪事實所必要之重要關係事項，並經本
    院依法進行調查，是依刑事訴訟法第158條之4規定之反面解
    釋，應認均有證據能力，合先敘明。　　
貳、認定犯罪事實所憑證據及理由：
一、訊據被告固坦承有於上開時間、地點製作如附表一所示之不
    實就醫電磁紀錄，並向健保署申請健保醫療給付，惟矢口否
    認有何行使業務登載不實準文書及詐欺取財犯行，辯稱：伊
    是操作上的疏失，沒有詐欺的意思云云；另辯護人之辯護意
    旨略以：被告開設之診所，因規模較小，皆由被告1人獨自
    負責，雖偶有僱請助理或工讀生，但因平時未完整記載病歷
    ，至隔月申報時，因事情眾多，作業程序混亂，時有錯誤情
    事。再者，被告於105年5月31日、107年8月27日開設上開2
    診所初期，尚未取得SAM卡或電腦資訊系統尚未建置完成或
    故障修復前，無法正常刷病患健保卡之新設階段，健保署考
    量此情形，讓特約醫事機構可以待網路裝設完成後，茲因被
    告於看診時未及時完整記錄病患之就醫內容，僅為簡單記載
    ，當時電腦軟體操作不易，作業程序一團混亂，至網路完成
    或修復可為上傳時，已累積相當數量之病患紀錄，導致被告
    於登載時，誤植其他病患之就醫紀錄內容，被告於107年12
    月初，已將上述階段以「G000」代碼上傳申報之件數，全數
    申請撤銷，被告所為應屬誤植就醫資料，而非故意登載不實
    （若係故意登載不實，應僅就故意登載不實之件數申請撤銷
    ，而非全數皆撤銷），被告主觀上應無登載不實之偽造文書
    犯意等語。
二、經查：
（一）上開被告坦承之事實部分，核與證人即如附表一所示之病
      患林黎芳、林○妤、李盈慧、莊孟勳、郭宗岳、洪比崙、
      郭浲瑲、黃姵華、蔡慶鐘、郭金貞、謝逸偉、鍾芊慧、許
      雅婷、鍾羿如、邱文淳、黃雅慧、鄭淑華、李翊禎、莊正
      昌、陳婧禾、李芝羽、陳惠卿、吳怡嫻、陳盛義、蕭淑雲
      、邱韻真、張碧節、吳靜蕙、陳家弘、蔡孟婷分別於健保
      署人員訪查時，或兼於原審審理時之證述，及證人劉光明
      於本院審理時之證述；證人即健保署人員蔣金錚於偵查中
      之證述；證人即健保署人員兼告訴代理人陳琨勝於偵查及
      原審審理程序中之證述；證人即健保署人員兼告訴代理人
      陳慶麟於原審審理程序中之證述，均大致相符，復有○○牙
      醫診所及○○○牙醫診所詐領健保醫療費用查處表（內含醫
      事服務機構基本資料）、全民健康保險特約醫事服務機構
      合約影本、特約醫事機構重要資訊查詢作業、醫事人員基
      本資訊查詢、醫事人員執業經歷查詢、如附表一所示各病
      患之訪問記錄（含就醫紀錄明細表）、健保署108年4月19
      日健保查字第1080044266A號函文暨附○○牙醫診所違規事
      證附表、108年4月19日健保查字第1080044266B號函文暨
      附○○○牙醫診所違規事證附表、醫療申報費用自動繳回申
      請書影本各1份、○○牙醫診所病患就醫補卡紀錄表原本及
      影本2份、健保署108年5月14日健保南字第1085036432A、
      0000000000A號函各1份、健保署南區業務組109年10月22
      日健保南醫字第1095065158號書函暨附件1至7文件、110
      年1月25日健保南醫字第1105055831號函暨附件○○牙醫診
      所應追加扣醫療費用明細表、○○○牙醫診所應扣減及追加
      醫療費用明細表各1份為證，此部分事實，堪先認定。
（二）再查：
   1、證人林黎芳（即附表一編號8、9、31、76）證稱：我都在
      高雄地區就醫，沒有跨縣市到臺南地區就醫，○○牙醫診所
      、○○○牙醫診所我都沒去就醫過，也不知道該兩家診所位
      於何處，該兩家診所是胡亂申報的，我不知道該兩家診所
      如何取得我個人資料申報費用；我的小孩林○妤看牙齒都
      是我帶她去的，我確定她沒到臺南○○牙醫診所、○○○牙醫
      診所就診，如該兩家診所仍申報她的就醫費用，就是亂報
      的等語（見偵一卷第87至91頁）。
   2、證人林○妤（即附表一編號13、35、36、77）證稱：我都
      就近在高雄地區就醫，沒有跨縣市到臺南就醫，所以○○牙
      醫診所、○○○牙醫診所我都沒去就醫過，也不清楚該兩家
      診所位於何處，我也不清楚該兩家診所如何能取得我個人
      資料申報費用，該兩家診所是胡亂報的等語（見偵一卷第
      101至105頁）。
   3、證人李盈慧（即附表一編號7、30、75）證稱：我沒有跨
      縣市到臺南看過牙齒，臺南○○牙醫診所、○○○牙醫診所我
      都沒去看診過，我也不知道該兩家診所位於何處，我都是
      在高雄市區看牙齒的，我也很疑惑為何該兩家診所能取得
      我個人資料申報健保醫療費用等語（見偵一卷第115至119
      頁）。
   4、證人莊孟勳（即附表一編號4、27、73）證稱：我都就近
      在高雄就醫，○○牙醫診所、○○○牙醫診所我都沒去就診過
      ，我不會因要看牙齒跑到臺南市看牙的，我不清楚該兩家
      診所為何能取得我個資申報醫療費用等語（見偵一卷第12
      9至133頁）。
   5、證人郭宗岳（即附表一編號3、26、72）證稱：我並沒有
      到臺南○○牙醫診所、○○○牙醫診所就醫，我知道該兩家診
      所負責醫師之前在高雄開業○○○診所，當時我曾在高雄就
      診過，搬到臺南後我就沒去她開設的○○牙醫診所、○○○牙
      醫診所就醫了，該兩家診所申報是不實的等語（見偵一卷
      第141至144頁）。
   6、證人洪比崙（即附表一編號1、23、24、70）證稱：○○牙
      醫診所、○○○牙醫診所我都沒有去就醫過，我確定都在住
      家附近的高雄地區就醫，並沒到臺南地區就醫過，該兩家
      診所是胡亂申報的，因○○○診所負責醫師是我表妹，她曾
      邀我去臺南○○牙醫，但距離太遠所以我沒有去等語（見偵
      一卷第153至156頁）。
   7、證人郭浲瑲（即附表一編號16、39、79）證稱：我都就近
      在高雄地區就醫，臺南市我並沒有去就醫過，所以臺南市
      ○○牙醫診所、○○○牙醫診所我從沒有去就醫過，我不清楚
      為何該兩家診所能拿到我個人資料申報我去就醫，我確實
      沒去就醫過的等語（見偵一卷第165至166頁）。
   8、證人黃姵華（即附表一編號15、38）證稱：我都在高雄地
      區就醫，沒到臺南地區就醫，○○牙醫診所、○○○牙醫診所
      我從沒有去就醫過，也不知道該兩家診所位於何處，我也
      不清楚○○牙醫診所為何能拿到我個人資料申報就醫費用，
      據我所知，我先生郭浲瑲也沒到臺南看過牙齒；郭○維（
      即附表一編號5、28、74）、郭○毅（即附表一編號17、40
      、41）都是我的小孩，他們生病時都是我親自帶去就醫，
      所以他們的就醫情形我都清楚，他們都是就近在高雄就醫
      ，沒有到臺南市○○牙醫診所、○○○牙醫診所就診過，我不
      清楚該兩家診所為何能取得他們個人資料申報醫療費用，
      我確定他們從沒有到臺南市看牙醫的；我之前在高雄○○○
      診所服務過，我及先生、小孩都有去就診過，我透過朋友
      知道○○○已到臺南開診所，有可能○○○之前開業時取得我全
      家個資的等語（見偵一卷第177至181頁，偵二卷第27至29
      頁）。
   9、證人蔡慶鐘（即附表一編號2、25、71）證稱：我都是就
      近在高雄地區就醫，沒有去臺南地區就醫，○○牙醫診所、
      ○○○牙醫診所我沒去就醫，也不知道該兩家診所位於何處
      ，我不清楚該兩家診所為何申報我就醫等語（見偵一卷第
      193至196頁）。
  10、證人郭金貞（即附表一編號55、66）證稱：○○牙醫診所、
      ○○○牙醫診所我都沒去就診過，更不知道該兩家診所位於
      何處，我都固定在○○牙醫就診，我也不清楚為何該兩家診
      所會申報我就醫費用等語（見偵一卷第203至207頁）。
  11、證人謝逸偉（即附表一編號22、48、81）證稱：我沒有到
      臺南市○○牙醫診所、○○○牙醫診所就診，我甚至不知道該
      兩家診所位於何處，也不清楚該兩家診所何處取得我個人
      資料申報費用等語（見偵一卷第215至218頁）。　
  12、證人劉光明（即附表一編號14、37、78）證稱：我確實沒
      到○○牙醫診所、○○○牙醫診所就醫，杜醫師沒告知也沒經
      過我同意，就以我個人資料申報健保費用，她是胡亂報的
      等語（見偵一卷第229至233頁）。　
  13、證人鍾芊慧（即附表一編號60、63、69）證稱：○○牙醫診
      所我僅去就診1次，那次是臨時經過而去檢查智齒痛的，
      當時我在餵母乳，所以醫師沒有為我做任何治療；○○○牙
      醫診所我則完全沒去過，該診所是胡亂申報的等語（見偵
      一卷第247至251頁）。
  14、證人許雅婷（即附表一編號67）證稱：因我娘家在臺南○
      區，○○牙醫診所就在我娘家樓下，所以我有去該診所1至2
      次；○○區的○○○牙醫診所我則完全沒有去過，也不清楚該
      診所為何如此申報等語（見偵二卷第3至6頁）。
  15、證人鍾羿如（即附表一編號68）證稱：○○牙醫診所在○○路
      上，我有去就醫1次，後來診所就關掉了；另○○○牙醫診所
      我確定沒去就醫過，我也不知道該診所位於何處，我也不
      清楚該診所從何處取得我個人資料向健保署虛報費用，該
      診所申報是虛假的等語（見偵二卷第15至19頁）。
  16、證人邱文淳（即附表一編號21、45）證稱：我都就近在高
      雄地區就醫，沒有跨縣市到臺南就醫，所以○○牙醫診所、
      ○○○牙醫診所我都沒去就醫過，該兩家診所位於何處我也
      不清楚，也不清楚○○牙醫診所於何處取得我個資申報費用
      ，我確實沒去就醫過的，我妹妹邱玟俊也是從沒到臺南就
      醫的等語（見偵二卷第35至38頁）。
  17、證人黃雅慧（即附表一編號20、43、44）證稱：我都就近
      在高雄就診，沒跨縣市到臺南就醫，○○牙醫診所、○○○牙
      醫診所我都沒去就診過，我也不知道該兩家診所位於何處
      ，也不清楚○○牙醫診所為何能取得我個資申報費用，我確
      實沒去該診所，是診所胡亂申報的等語（見偵二卷第47至
      49頁）。
  18、證人鄭淑華（即附表一編號19、42）證稱：我都就近在高
      雄就醫，○○牙醫診所、○○○牙醫診所我都沒去就診過，我
      沒有跨縣市到臺南就醫過，我不知道○○牙醫診所位於何處
      ，該診所是胡亂申報我就醫的，我也不知道該診所如何取
      得我的個資等語（見偵二卷第55至57頁）。   
  19、證人李翊禎（即附表一編號11、33）證稱：我住家及服務
      公司都在高雄，我都就近就醫，沒有到○○牙醫診所、○○○
      牙醫診所就診過，我不知道○○牙醫診所為何申報我去就醫
      ，我小時候曾到高雄的○○○看診過，是否因此個人資料被
      利用胡亂申報等語（見偵二卷第63至65頁）。  
  20、證人莊正昌（即附表一編號18）證稱：我都就近在高雄地
      區就醫看牙齒，沒有跨縣市到臺南市就醫，○○牙醫診所、
      ○○○牙醫診所我都沒去就診過，我也不清楚該兩家診所位
      於何處，我也很疑惑○○牙醫診所如何能取得我個人資料申
      報費用等語（見偵二卷第71至73頁）。
  21、證人陳婧禾（即附表一編號10、32）證稱：我都就近在高
      雄地區看牙醫，沒有跨縣市到臺南地區看牙醫，所以○○牙
      醫診所、○○○牙醫診所我都沒去過，我不清楚○○牙醫診所
      是於何處取得我個資申報等語（見偵二卷第81至84頁）。
  22、證人李芝羽（即附表一編號12、34）證稱：我都就近在高
      雄地區就醫，沒有跨縣市到臺南地區就醫，○○牙醫診所、
      ○○○牙醫診所我都沒去就診過，我也不知道該兩家診所位
      於何處，也不清楚○○牙醫診所於何處取得我個資申報費用
      等語（見偵二卷第93至96頁）。　　
  23、證人陳惠卿（即附表一編號6、29）證稱：我沒有跨縣市
      到臺南地區就醫，我都固定在高雄○○牙醫看牙齒，所以○○
      牙醫診所、○○○牙醫診所我都沒去就醫過，也不知道位於
      何處，我不清楚為何○○牙醫診所能取得我個資申報費用，
      診所是亂報的，我根本沒去就醫等語（見偵二卷第103至1
      06頁）。
  24、證人吳怡嫻（即附表一編號50、51）證稱：我僅至○○牙醫
      診所就診1次，是去洗牙的，因感覺診所醫師技術不好，
      所以沒再去就診，該診所申報健保費用2次這也是虛假的
      ；我第1次是去問矯正牙齒，之後才有去做洗牙，我沒有
      在○○牙醫診所治療過蛀牙，我也沒有慢性牙周炎；我第1
      次是於105年9月29日詢問矯正事宜，沒有坐在診療間的診
      療台上，是坐在旁邊椅子，醫師也沒有對我做診療行為，
      第2次是於105年10月17日單純洗牙，沒有讓診所補牙等語
      （見偵二卷第113至116頁，原審卷一第322至323、327至3
      32頁）。　
  25、證人陳盛義（即附表一編號58、59）證稱：我是因（25）
      左上原製作牙套部位掉了，到該診所治療，診所有在該部
      位清理，將牙齒尖銳部分磨平，並沒有在該診所填補牙齒
      、全口洗牙，另我（47）部位已經製作假牙10多年，早在
      ○○牙醫治療之前，根本不可能再根管治療，所以○○牙醫診
      所申報（24）、（25）填補、全口牙結石清除、（47）部
      位根管治療、橡皮障防濕裝置，我都沒有接受這些治療，
      診所申報不實在等語（見偵二卷第121至123頁）。
  26、證人蕭淑雲（即附表一編號49）證稱：我有去過○○牙醫診
      所2至3次，我之前有到別家牙醫抽過神經，所以我知道抽
      神經的動作，我在○○牙醫診所沒有打麻藥也沒有抽神經，
      該診所申報根管治療還有橡皮障防濕，我是沒有接受這樣
      的治療，這些項目與我實際治療情形不合等語（見偵二卷
      第133至135頁）。
  27、證人邱韻真（即附表一編號64、65）證稱：我有去○○牙醫
      診所就診2次，是因牙痛蛀牙去補牙，第1次107年1月3日
      先塗藥請我之後回診，當天僅有塗藥，沒有填補也沒洗牙
      ，第2次107年1月10日是補牙（27）填補銀粉，該診所申
      報根管治療及橡皮障防濕裝置與實際不吻合，且我（15）
      牙齒是好的牙齒，完全沒治療過，該診所申報根管治療是
      胡亂申報的等語（見偵二卷第145至147頁）。
  28、證人張碧節（即附表一編號61）證稱：我有到○○牙醫診所
      就診，原先要拔牙，但經評估後，醫師說不用拔，當次只
      有洗牙，該診所申報根管治療、橡皮障防濕裝置，我完全
      沒有接受到這些項目治療的，診所的申報不實在，我（14
      ）牙齒目前為止沒治療過，是真的、好的牙齒，該診所申
      報根管治療，完全不可能，是胡亂報的；我第1次是106年
      9月30日去看診，那次本來要拔牙，但醫生說牙齦發炎不
      適合拔牙，所以有做洗牙，當天沒有帶健保卡，第2次是
      去補卡，沒有做任何治療，當天沒有看到杜醫師，只有工
      作人員在櫃檯拿錢給我等語（見偵二卷第158至162頁，原
      審卷一第341至343頁）。
  29、證人吳靜蕙（即附表一編號52、53、56）證稱：我曾到○○
      牙醫診所就診，我（37）牙齒已拔掉很多年了，右下（42
      ）（43）（44）（45）是很久以前就已製作假牙，未曾取
      下治療過，所以該診所申報治療前揭牙齒，完全不可能，
      該診所申報不實等語（見偵二卷第171至173頁）。
  30、證人陳家弘（即附表一編號62）證稱：我曾到○○牙醫診所
      補牙，第1次是在上門牙（11）（21）中間上藥，第2次回
      診是將（21）蛀牙部分補起來，該診所申報（31）補牙，
      申報根管治療、橡皮障防濕裝置，這些都與實際就醫情形
      不合，我有在其他牙醫診所根管治療過，所以我清楚治療
      過程，我很確定在○○牙醫診所是沒根管治療的等語（見偵
      二卷第181至184頁）。
  31、證人蔡孟婷（即附表一編號54、57）證稱：我有曾到○○牙
      醫診所就診過，我2次都是去洗牙的，沒有做其他治療，
      沒有蛀牙填補，也沒有根管治療，沒有橡皮障防濕裝置，
      ○○牙醫診所申報這些項目都與我實際就醫情形不符，我2
      次洗牙，第1次是洗部分牙齒，醫師交代下次回診再把沒
      洗完的牙齒清洗，所以並不是一次完成全口洗牙，該診所
      做法與其他診所不同，所以我記憶特別深刻等語（見偵二
      卷第195至198頁）。　　
（三）故上開證人林黎芳、林○妤、李盈慧、莊孟勳、郭宗岳、
      洪比崙、郭浲瑲、黃姵華、蔡慶鐘、邱文淳、黃雅慧、鄭
      淑華、李翊禎、莊正昌、陳婧禾、李芝羽、陳惠卿、郭○
      維、郭○毅、郭金貞、謝逸偉、劉光明等人，既均從未曾
      到臺南之○○牙醫診所、○○○牙醫診所讓被告就診過，證人
      許雅婷、鍾羿如、鍾芊慧則是從未曾到○○○牙醫診所讓被
      告就診過，被告竟能憑空捏造、虛構其等之不實看診電磁
      紀錄，並進而向健保署申請健保給付，顯無可能僅係一時
      偶發之電腦作業疏失所致，而是蓄意利用診所新設當時，
      尚未取得SAM卡不用實際刷病患之健保卡，而得以「G000
      」代碼直接上傳健保費用之電腦漏洞為之。
（四）又針對曾到過○○牙醫診所就診之病患即證人鍾芊慧、許雅
      婷、鍾羿如、吳怡嫻、陳盛義、蕭淑雲、邱韻真、張碧節
      、吳靜蕙、陳家弘、蔡孟婷等人之實際診療內容與被告向
      健保署申報之資料不符等部分，據證人即○○牙醫診所助理
      翁欣怡於原審審理時證稱：我是105年9月到106年2月在被
      告診所擔任夜班助理，被告每天看診都要打包上傳就醫內
      容；會有該次的診療單，會有病患的資料，不會完全紀錄
      ，可能只會簡單的寫譬如病患是洗牙，是由我寫的，就簡
      單寫。如果被告沒有每個病患看完馬上Key，到下班之前
      就會提醒要補，補沒有根據紙本，而是會自己記得，我記
      得晚上有時候也才三、四個（病患），所以很容易記得。
      就我當班夜班，若被告當天忘記Key，我都會提醒她Key進
      去，我不會忘記提醒被告等語（見原審卷一第97至113頁
      ）；證人即○○○牙醫診所助理羅筱鈞亦於原審審理時證稱
      ：我去診所擔任夜班助理工作的時間為107年10月、11月
      間，那時診所剛開幕，當時健保卡不能上線，有讀卡機可
      以插健保卡，就會跳出病人的資料，就先放在那邊存檔在
      電腦裡，到我於108年1月離職前，健保卡都沒辦法上傳；
      我每天跟診，要建檔就醫內容到電腦裡面，是每看完一個
      病人，被告就會去建檔，如果太忙忘了建檔，被告下班的
      時候會自己處理，診所晚上的病患大約4、5位；跟診時由
      我負責填寫診療單，診療單有固定格式，上面會有病患姓
      名、就診日期、全口牙齒圖片，會註記洗牙、蛀牙等等，
      該次診療結束診療單會放在櫃檯的資料夾裡，再由被告根
      據診療單將內容KEY入電腦系統裡；如果被告忘記，下班
      的時候會去櫃台KEY，我上班期間，沒有看過被告有忘記
      紀錄的情況，當天看完病患的看診內容都會KEY進去等語
      （見原審卷一第121至132頁），足證被告上開2診所病患
      人數均非眾多，且縱使診所之健保卡尚不能上線、無法上
      傳，但讀卡機可以插入病患健保卡，可將病人資料檔案存
      在電腦裡，且被告每天看診後，就會依據助理跟診記載，
      把診療過程KEY入電腦等情，應堪以認定。故被告及辯護
      人辯稱是因診所新設，尚未取得SAM卡或電腦資訊系統尚
      未建置完成無法刷健保卡，始以「G000」代碼上傳健保費
      用，且被告看診並未完整記載病歷，作業程序混亂，至可
      上傳網路時，已累積相當數量病患紀錄，導致被告誤植云
      云，均屬事後卸責之詞，難以採信。
（五）另證人劉光明於本院審理時具結證稱：其於105年6月10（
      問題誤為16）日及105年7月8日這兩個時間點沒有在臺南○
      ○牙醫看牙，107年9月4日沒有來臺南的○○○牙醫診所看診
      ，被告確實有打過電話，要其在健保署查詢時說要掩護她
      ，3年前被告打電話時，不知道被告在哪裡開診所，她說
      要是人家打來，就幫她說有在她那邊看而已，兩三年前被
      告打來時，有說她是○○○，從內容聽起來，就是要掩護被
      告，要應付訪談等語（見本院卷第134至136頁）。益徵被
      告行使上開不實就醫電磁紀錄，並非單純疏忽所致，被告
      上開所辯，無非事後卸責之詞，不足採信。
（六）是本件事證明確，被告上開犯行洵堪認定，應依法論科。
三、論罪：
（一）按在紙上或物品上之文字、符號、圖畫、照像，依習慣或
      特約，足以為表示其用意之證明者，關於本章及本章以外
      各罪，以文書論；錄音、錄影或電磁紀錄，藉機器或電腦
      之處理所顯示之聲音、影像或符號，足以為表示其用意之
      證明者，亦同，刑法第220條定有明文。被告以電腦製作
      之就醫電磁紀錄，已足以為表示申報健保給付費用之用意
      證明，揆諸前揭刑法規定，應以文書論。是核被告所為，
      均係犯刑法第216條、第215條、第220條第2項之行使業務
      上登載不實準文書罪及同法第339條第1項之詐欺取財罪。
      起訴書意旨認被告係犯刑法第216條、第215條之行使業務
      上登載不實文書罪嫌，尚有未洽，惟基本社會事實同一，
      且經原審於審理程序時當庭諭知被告可能涉犯之法條（見
      原審卷二第55頁），賦予實質調查及陳述意見之機會，已
      足資保障被告之防禦權，是法院自得予以審酌，並依刑事
      訴訟法第300條規定，變更起訴法條。
（二）被告製作不實之業務上準文書後，持向健保署申報健保給
      付費用而行使之，其業務登載不實準文書之低度行為，為
      行使業務登載不實準文書之高度行為所吸收，均不另論罪
      。
（三）按保險醫事服務機構當月份之醫療服務案件費用申報，應
      於次月二十日前為之，全民健康保險醫療費用申報與核付
      及醫療服務審查辦法第4條定有明文，足見健保給付費用
      係採「按月申報」之方式於審核後給付（亦即被告診所於
      次月彙整前月當月份之醫療服務費用向中央健保署申報，
      中央健保署於審核後給付），查被告於105年7月、8月、1
      06年1月、2月、3月、11月、107年2月、9月、10月之各月
      份內，均有多次以虛偽登載不實之電磁紀錄，持向健保署
      申請健保給付而行使及詐欺取財之犯行，皆係於密切接近
      之時、地實施，侵害健保署之同一財產法益，各行為之獨
      立性極為薄弱，依一般社會健全觀念，在時間差距上，難
      以強行分開，在刑法評價上，以視為數個舉動之接續施行
      ，合為包括之一行為予以評價，較為合理，應認屬接續犯
      ，均各論以一行使業務上登載不實準文書罪及詐欺取財罪
      。另被告在105年10月、11月間，則僅有單一次持虛偽登
      載不實之電磁紀錄向健保署行使申請健保給付。故被告共
      有11次「按月申報」涉犯行使業務上登載不實準文書罪及
      詐欺取財罪，應認犯意各別，行為互殊，而予分論併罰。
      起訴意旨及被告上訴意旨雖認應以被告所開設之2不同牙
      醫診所，為侵害同一法益，而各論以接續犯之一罪云云，
      然本件法益受侵害之被害人乃為健保署，並非○○及○○○2間
      牙醫診所，故自應以被告向健保署「按月申報」行使業務
      上登載不實準文書及詐欺取財之次數，作為其罪數認定之
      標準，無從以被告所開設之○○及○○○2間牙醫診所之法益受
      侵害而各論以接續犯之一罪，是被告此部分之上訴意旨，
      並無理由，自難採信。
（四）又被告各次所為之犯行，均同時構成刑法第216條、第215
      條、第220條第2項之行使業務上登載不實準文書罪及同法
      第339條第1項之詐欺取財罪，核屬一行為觸犯數罪名之想
      像競合犯，均依刑法第55條前段規定，各從重論以一詐欺
      取財罪處斷。
參、撤銷改判之理由：
一、原審以本件被告上開犯行，均屬事證明確，予以論罪科刑，
    固非無見，惟查：（1）被告就附表一編號51吳怡嫻就診部
    分，虛報點數應為2200點，換算成元應為2130元，另附表一
    編號60鐘芊慧就診部分，費用年月是106/10，此有健保署南
    區業務組110年1月25日健保南醫字第1105055831號函暨附件
    ○○牙醫診所應追扣醫療費用明細表、本院公務電話查詢紀錄
    表各1份在卷可參（見原審卷二第41至46頁、本院卷第119頁
    ），原審未查，就附表一編號51吳怡嫻就診部分，認定虛報
    點數應為1900點，換算成元應為1839元，另附表一編號60鐘
    芊慧就診部分，認定費用年月是106/9，是原審就此部分犯
    罪事實及犯罪所得之認定，自有違誤；（2）被告所犯共11
    次之犯行，各次所申報及詐得之金額並不相同，差異非小，
    原審未予區分，均量處有期徒刑7月，亦有量刑與罪責顯不
    相當之違誤。檢察官上訴意旨指摘原審量刑過輕，及被告上
    訴意旨否認犯行，指摘原審認定不當，均為無理由，然原審
    判決既有上述可議之處，自應由本院撤銷改判。
二、爰審酌全民健康保險制度為保障國人生命、身體健康所設之
    社會保險，屬珍貴之公共資源，被告為○○及○○○牙醫診所之
    負責人及執業醫師，與健保署簽約，受託辦理全民健康保險
    醫療業務，原應依實際診療之內容，向健保署申請給付，竟
    為自己不法之利益，除少部分係針對前來就診之病患，偽造
    根本未進行之治療項目外；絕大部分則是利用他處取得之病
    患個人資料，對於實際從未前往被告上開2診所接受治療之
    人，憑空捏造就診之病歷資料，虛報點數，向健保署詐得醫
    療給付，其客觀犯罪情節非輕，不僅破壞國家醫療資源、更
    危害全民健康保險制度之完整性與正確性；兼衡被告自陳係
    ○○醫學院牙醫系畢業、目前無業等一切情狀（見原審卷二第
    100頁、本院卷第189頁），犯後自始否認犯行，惟已歸還絕
    大部分之犯罪所得等一切情狀，各量處如附表一主文欄所示
    之刑，並均諭知如易科罰金之折算標準。另考量被告所犯均
    屬相同罪名，手法甚為類似，時間密集程度等，定其應執行
    之刑如主文所示，及諭知如易科罰金之折算標準。
三、沒收：
    被告因本案犯行詐得健保醫療給付共計158,951元，核屬其
    犯罪所得，又其中之158,660元，業經健保署全數扣抵完畢
    ，此據告訴代理人陳琨勝於原審證述在卷(見原審卷一第41
    頁)，復有醫療申報費用自動繳回申請書、健保署108年5月1
    4日健保南字第1085036432A、0000000000A號函各1份為證(
    見原審卷一第51、57至59頁)，另被告就附表一編號51吳怡
    嫻虛報點數，固有漏算291元，然金額甚微，欠缺刑法上之
    重要性，爰各依刑法第38條之1第5項、第38條之2第2項等規
    定，不予宣告沒收或追徵，併此敘明。
據上論結，應依刑事訴訟法第369條第1項前段、第364條，判決
如主文。
本案經檢察官董詠勝提起公訴，檢察官黃慶瑋提起上訴，檢察官
王全成到庭執行職務。
中　　華　　民　　國　　110 　年　　12　　月　　21　　日
                  刑事第四庭    審判長法　官  郭玫利 
　　　　　　　　　                    法  官  陳金虎 
　　　　　　　　　                    法  官  林臻嫺
以上正本證明與原本無異。
不得上訴。
　　　　　　　　　　　　　　　　　　　書記官  楊宗倫　　
中　　華　　民　　國　　110 　年　　12　　月　　21　　日
附錄本案論罪科刑法條：                                  
中華民國刑法第339條第1項
意圖為自己或第三人不法之所有，以詐術使人將本人或第三人之
物交付者，處 5年以下有期徒刑、拘役或科或併科50萬元以下罰
金。
中華民國刑法第215條
從事業務之人，明知為不實之事項，而登載於其業務上作成之文
書，足以生損害於公眾或他人者，處3年以下有期徒刑、拘役或1
萬5千元以下罰金。
中華民國刑法第216條
行使第210條至第215條之文書者，依偽造、變造文書或登載不實
事項或使登載不實事項之規定處斷。
中華民國刑法第220條
在紙上或物品上之文字、符號、圖畫、照像，依習慣或特約，足
以為表示其用意之證明者，關於本章及本章以外各罪，以文書論
。
錄音、錄影或電磁紀錄，藉機器或電腦之處理所顯示之聲音、影
像或符號，足以為表示其用意之證明者，亦同。
附表一（民國/新臺幣）
序號 診所名稱 病患 姓名 費用 年月 就醫日期起 序號 疾病 名稱 申請 費用 虛報 點數 各季 點值 換算 成元 申報 日期 主文 1 ○ ○ 牙 醫 診 所 洪比崙 105/06 105/06/13 G000 齲齒 1,930 1,930 0.975671 1,883 105/07/20 杜佩芬犯詐欺取財罪，處有期徒刑陸月，如易科罰金，以新臺幣壹仟元折算壹日。 2  蔡慶鐘 105/06 105/06/16 G000 慢性牙周炎 880 880 0.975671 859 105/07/20  3  郭宗岳 105/06 105/06/14 G000 齲齒 1,680 1,680 0.975671 1,639 105/07/20  4  莊孟勳 105/06 105/06/20 G000 齲齒 1,730 1,730 0.975671 1,688 105/07/20  5  郭○維 105/06 105/06/11 G000 齲齒 2,230 2,230 0.975671 2,176 105/07/20  6  陳惠卿 105/06 105/06/16 G000 齲齒 1,930 1,930 0.975671 1,883 105/07/20  7  李盈慧 105/06 105/06/24 G000 慢性牙周炎 780 780 0.975671 761 105/07/20  8  林黎芳 105/06 105/06/11 G000 齲齒 2,580 2,580 0.975671 2,517 105/07/20  9  林黎芳 105/06 105/06/22 G000 慢性牙周炎 880 880 0.975671 859 105/07/20  10  陳婧禾 105/06 105/06/27 G000 齒髓炎 4,000 4,000 0.975671 3,903 105/07/20  11  李翊禎 105/06 105/06/24 G000 齲齒 2,480 2,480 0.975671 2,420 105/07/20  12  李芝羽 105/06 105/06/21 G000 齲齒 1,980 1,980 0.975671 1,932 105/07/20  13  林○妤 105/06 105/06/29 G000 齲齒 1,230 1,230 0.975671 1,200 105/07/20  14  劉光明 105/06 105/06/10 G000 齒髓炎 3,000 3,000 0.975671 2,927 105/07/20  15  黃姵華 105/06 105/06/08 G000 齲齒 2,680 2,680 0.975671 2,615 105/07/20  16  郭浲瑲 105/06 105/06/08 G000 齒髓炎 4,000 4,000 0.975671 3,903 105/07/20  17  郭○毅 105/06 105/06/18 G000 齲齒 2,580 2,580 0.975671 2,517 105/07/20  18  莊正昌 105/06 105/06/17 G000 慢性牙周炎 1,780 1,780 0.975671 1,737 105/07/20  19  鄭淑華 105/06 105/06/23 G000 齲齒 2,080 2,080 0.975671 2,029 105/07/20  20  黃雅慧 105/06 105/06/25 G000 齲齒 1,980 1,980 0.975671 1,932 105/07/20  21  邱文淳 105/06 105/06/16 G000 齲齒 1,930 1,930 0.975671 1,883 105/07/20  22  謝逸偉 105/06 105/06/14 G000 齲齒 1,880 1,880 0.975671 1,834 105/07/20  23  洪比崙 105/07 105/07/06 G000 齲齒 1,180 1,180 1.000837 1,181 105/08/18 杜佩芬犯詐欺取財罪，處有期徒刑陸月，如易科罰金，以新臺幣壹仟元折算壹日。 24  洪比崙 105/07 105/07/11 G000 齒髓壞死 4,000 4,000 1.000837 4,003 105/08/18  25  蔡慶鐘 105/07 105/07/16 G000 齲齒 1,230 1,230 1.000837 1,231 105/08/18  26  郭宗岳 105/07 105/07/11 G000 齲齒 1,230 1,230 1.000837 1,231 105/08/18  27  莊孟勳 105/07 105/07/15 G000 慢性牙周炎 2,080 2,080 1.000837 2,082 105/08/18  28  郭○維 105/07 105/07/05 G000 齲齒 1,380 1,380 1.000837 1,381 105/08/18  29  陳惠卿 105/07 105/07/13 G000 齒髓炎 4,000 4,000 1.000837 4,003 105/08/18  30  李盈慧 105/07 105/07/05 G000 齲齒 1,780 1,780 1.000837 1,781 105/08/18  31  林黎芳 105/07 105/07/14 G000 齲齒 2,180 2,180 1.000837 2,182 105/08/18  32  陳婧禾 105/07 105/07/07 G000 齲齒 2,380 2,380 1.000837 2,382 105/08/18  33  李翊禎 105/07 105/07/02 G000 齲齒 1,980 1,980 1.000837 1,982 105/08/18  34  李芝羽 105/07 105/07/08 G000 齲齒 1,680 1,680 1.000837 1,681 105/08/18  35  林○妤 105/07 105/07/05 G000 齲齒 1,510 1,510 1.000837 1,511 105/08/18  36  林○妤 105/07 105/07/14 G000 慢性牙周炎 1,680 1,680 1.000837 1,681 105/08/18  37  劉光明 105/07 105/07/08 G000 齲齒 1,560 1,560 1.000837 1,561 105/08/18  38  黃姵華 105/07 105/07/05 G000 齲齒 1,980 1,980 1.000837 1,982 105/08/18  39  郭浲瑲 105/07 105/07/05 G000 齲齒 1,780 1,780 1.000837 1,781 105/08/18  40  郭○毅 105/07 105/07/05 G000 齲齒 1,180 1,180 1.000837 1,181 105/08/18  41  郭○毅 105/07 105/07/16 G000 齲齒 1,680 1,680 1.000837 1,681 105/08/18  42  鄭淑華 105/07 105/07/12 G000 齲齒 1,980 1,980 1.000837 1,982 105/08/18  43  黃雅慧 105/07 105/07/04 G000 齲齒 980 980 1.000837 981 105/08/18  44  黃雅慧 105/07 105/07/08 G000 齒髓炎 4,000 4,000 1.000837 4,003 105/08/18  45  邱文淳 105/07 105/07/08 G000 齲齒 1,780 1,780 1.000837 1,781 105/08/18  46  邱玟俊 105/07 105/07/12 G000 齲齒 1,180 1,180 1.000837 1,181 105/08/18  47  邱玟俊 105/07 105/07/14 G000 齲齒 1,510 1,510 1.000837 1,511 105/08/18  48  謝逸偉 105/07 105/07/08 G000 齲齒 1,230 1,230 1.000837 1,231 105/08/18  49  蕭淑雲 105/07 105/07/16 G000 齒髓炎 4,000 3,820 1.006984 3,847 105/08/18  50  吳怡嫻 105/09 105/09/29 0009 齲齒 1,263 1,263 1.000837 1,264 105/10/18 杜佩芬犯詐欺取財罪，處有期徒刑肆月，如易科罰金，以新臺幣壹仟元折算壹日。 51  吳怡嫻 105/10 105/10/17 0008 慢性牙周炎 2,763 2,200 0.967996 2,130 105/11/17 杜佩芬犯詐欺取財罪，處有期徒刑肆月，如易科罰金，以新臺幣壹仟元折算壹日。 52  吳靜蕙 105/12 105/12/27 0003 齲齒 2,163 2,163 0.974104 2,107 106/01/20 杜佩芬犯詐欺取財罪，處有期徒刑肆月，如易科罰金，以新臺幣壹仟元折算壹日。 53  吳靜蕙 105/12 105/12/26 0001 齒髓炎 3,783 3,520 0.967996 3,407 106/01/20  54  蔡孟婷 105/12 105/12/27 0001 齲齒 2,163 1,300 0.967996 1,258 106/01/20  55  郭金貞 106/01 106/01/17 0001 齲齒 2,463 2,463 0.961948 2,369 106/02/18 杜佩芬犯詐欺取財罪，處有期徒刑肆月，如易科罰金，以新臺幣壹仟元折算壹日。 56  吳靜蕙 106/01 106/01/14 0002 齲齒 1,813 1,550 0.960462 1,489 106/02/18  57  蔡孟婷 106/01 106/01/11 0002 齒髓炎 4,083 3,820 0.960462 3,669 106/02/18  58  陳盛義 106/02 106/02/16 0001 齲齒 2,563 1,500 0.960462 1,441 106/03/20 杜佩芬犯詐欺取財罪，處有期徒刑肆月，如易科罰金，以新臺幣壹仟元折算壹日。 59  陳盛義 106/02 106/02/17 0002 齒髓炎 4,083 3,820 0.960462 3,669 106/03/20  60  鍾芊慧 106/10 106/09/28 0011 復發性口瘡 50 50 0.943318 47 106/11/20 杜佩芬犯詐欺取財罪，處有期徒刑肆月，如易科罰金，以新臺幣壹仟元折算壹日。 61  張碧節 106/10 106/10/19 0002 齒髓壞死 3,473 3,473 0.981453 3,409 106/11/20  62  陳家弘 106/10 106/10/11 0005 齒髓炎 2,473 2,210 0.988408 2,184 106/11/20  63  鍾芊慧 106/09 106/09/28 0011 齲齒 1,963 1,700 0.942109 1,602 106/11/20  64  邱韻真 107/01 107/01/03 0001 慢性牙周炎 1,763 900 0.950637 856 107/02/14 杜佩芬犯詐欺取財罪，處有期徒刑肆月，如易科罰金，以新臺幣壹仟元折算壹日。 65  邱韻真 107/01 107/01/10 0003 齒髓炎 2,473 2,210 0.950637 2,101 107/02/14  66 ○ ○ ○ 牙 醫 診 所 郭金貞 107/08 107/08/28 G000 齲齒 2,680 2,680 0.00000000 2,643 107/09/20 杜佩芬犯詐欺取財罪，處有期徒刑肆月，如易科罰金，以新臺幣壹仟元折算壹日。 67  許雅婷 107/08 107/08/31 G000 齲齒 2,680 2,680 0.00000000 2,643 107/09/20  68  鍾羿如 107/08 107/08/28 G000 齲齒 2,080 2,080 0.00000000 2,051 107/09/20  69  鍾芊慧 107/08 107/08/28 G000 齲齒 2,580 2,580 0.00000000 2,544 107/09/20  70  洪比崙 107/09 107/09/10 G000 齲齒 1,480 1,480 0.00000000 1,459 107/10/19 杜佩芬犯詐欺取財罪，處有期徒刑伍月，如易科罰金，以新臺幣壹仟元折算壹日。 71  蔡慶鐘 107/09 107/09/13 G000 齲齒 2,080 2,080 0.00000000 2,051 107/10/19  72  郭宗岳 107/09 107/09/06 G000 齲齒 1,880 1,880 0.00000000 1,854 107/10/19  73  莊孟勳 107/09 107/09/05 G000 齲齒 1,480 1,480 0.00000000 1,459 107/10/19  74  郭○維 107/09 107/09/14 G000 齲齒 680 680 0.00000000 671 107/10/19  75  李盈慧 107/09 107/09/13 G000 慢性牙周炎 1,530 1,530 0.00000000 1,509 107/10/19  76  林黎芳 107/09 107/09/11 G000 齲齒 1,880 1,880 0.00000000 1,854 107/10/19  77  林○妤 107/09 107/09/01 G000 齒髓炎 1,480 1,480 0.00000000 1,459 107/10/19  78  劉光明 107/09 107/09/04 G000 齲齒 1,480 1,480 0.00000000 1,459 107/10/19  79  郭浲瑲 107/09 107/09/11 G000 慢性牙周炎 1,380 1,380 0.00000000 1,361 107/10/19  80  邱玟俊 107/09 107/09/14 G000 齲齒 1,480 1,480 0.00000000 1,459 107/10/19  81  謝逸偉 107/09 107/09/07 G000 慢性牙周炎 1,380 1,380 0.00000000 1,361 107/10/19  總       計       166,915 161,242  158,951   
                                                       
卷宗清單 1.偵一卷：臺灣臺南地方檢察署108年度他字第2532號偵查卷宗卷一 2.偵二卷：臺灣臺南地方檢察署108年度他字第2532號偵查卷宗卷二 3.偵三卷：臺灣臺南地方檢察署108年度他字第2532號偵查卷宗卷三 4.偵四卷：臺灣臺南地方檢察署109年度偵字第422號偵查卷宗 5.原審卷一：臺灣臺南地方法院109年度易字第442號刑事卷宗卷一 6.原審卷二：臺灣臺南地方法院109年度易字第442號刑事卷宗卷二 7.上字卷：臺灣臺南地方檢察署110年度上字第182號偵查卷宗 8.本院卷：臺灣高等法院臺南分院110年度上易字第382號刑事卷宗